臺灣臺中地方法院民事判決　　　　　　　99年度訴字第2041號
原告　　　　張素真
訴訟代理人　張慶宗　律師
複代理人　　何孟育　律師
　　　　　　謝尚修　律師
被告　　　　張東富
　　　　　　張林換
　　　　　　張國寶
　　　　　　張金鑾
上4人共同訴訟代理人
　　　　　　陳文慧　律師
　　　　　　鍾登科　律師
　　　　　　廖奕婷　律師
上列當事人間調降租金等事件，本院於民國100年11月8日言詞辯
論終結，判決如下：
    主      文
原告之訴駁回。
訴訟費用新台幣壹萬柒仟參佰伍拾伍元由原告負擔。
    事實及理由
壹、兩造之聲明：
  一、原告：(一)被告張東富應配合在民國99年12月23日準備書狀
      附件之委託書（本院卷(一)第148頁）上簽名及蓋章，以辦
      理原告向被告等所承租坐落臺中市○區○○○段第11地號
      土地上建物即臺中市○區○○路4段295、295-1、297號全
      部建物（下稱系爭建物）之用途變更登記。(二)確認辦理前
      項聲明所示建物用途變更登記期間，被告等對原告租金債
      權不存在。(三)辦妥系爭建物用途變更登記後，租金由原有
      之每月新台幣（下同）440,000元調降為132,000元。(四)訴
      訟費用由被告等共同負擔。
  二、被告：(一)原告之訴駁回。(二)訴訟費用由原告負擔。
貳、原告起訴主張：原告之配偶許志在於88年6月18日向被告張
    東富、張林換、張金鑾承租臺中市○區○○○段第11地號約
    1113坪土地，興建系爭建物使用，約定租期自88年11月1日
    起至96年10月31日，並以被告張東富為系爭建物之起造人，
    建物使用用途均為飲食店及辦公室。租期屆滿後，由原告續
    向被告承租系爭建物，約定租期自96年11月1日起至104年10
    月31日止，並於96年11月1日簽定「不動產租賃附強制契約
    書」。原告本已在系爭建物經營大都會自助KTV多年，惟因
    系爭建物增建裝潢部分違反建築法第73條之規定，經臺中市
    政府多次裁罰，並於99年6月4日執行拆除該違建部分後，原
    告擬不再經營大都會自助KTV，改經營餐飲業，而有將系爭
    建物使用項目辦理變更登記之必要，又因KTV業務因金融大
    海嘯業績不佳，被告口頭主動同意自98年5月起將租金降為
    每月440,000元，99年1月29日被告張東富簽收2月份租金時
    ，同意：「論情汽車旅館及大都會自助KTV（賴厝段11地
    號）。若因政府法規或其他因素無法營業，本人同意配合承
    租人作建物變更其他用途供營業使用，變更期間不收取租金
    及其他費用，直至營業為止」，且兩造租賃契約第5條約定
    系爭房屋係供營業使用，依民法第423條之規定，出租人應
    以合於約定使用收益之租賃物，交付承租人使用，故被告張
    東富依約須配合辦理變更登記，爰請求判決如聲明第一項所
    示。被告於審理期日否認曾在99年1月29日曾在簽收租金支
    票之影本上註記，致被告在系爭建物用途變更期間是否對原
    告有租金債權存在發生爭議，並起訴請求如聲明第二項所示
    ；此外，在本件租賃期間發生金融大海嘯，大都會自助KTV
    業績不佳，兩造遂口頭約定自98年5月起租金調降為每月
    440,000元，嗣99年6月4日臺中市政府執行拆除，致系爭建
    物不合系爭契約書第5條供營業使用約定，而此亦非兩造締
    結系爭契約書時所得預見，並請求再調降為30%之租金，爰
    依情事變更原則，請求判決如聲明第三項所示。
參、被告則以：兩造並未合意調降租金，原告自98年5月起僅給
    付部分租金440,000元，累積計欠租金達2個月之租額，且遲
    延2個月，經被告催告給付未獲置理，遂於99年7月5日函告
    終止租約，租賃契約即告終止。被告張東富並未於原證10（
    本院卷(一)第88頁）、12（本院卷(一)第137頁）所示之支票影
    本上簽名，縱使被告張東富於其中簽名，亦無權代理全部出
    租人；系爭建物遭係因原告經營KTV事業始遭裁處而拆除違
    建，係可歸責於原告之事由，且該建物僅是部分遭到拆除，
    狀態尚屬完好可用，不得依情事變更原則，請求減少租金。
    另原告自99年8月提起本件訴訟起迄今未交付租金，原告承
    租系爭房屋後，供作第三人惠之宇有限公司經營大都會KTV
    ，98年10月22日將295-1號房屋供第三人許記大肥經營，亦
    有違反兩造租約第5條第4款之約定，並以100年6月21日書狀
    之送達，為終止租約之意思表示等語，資為抗辯。
肆、經查：
  一、原告起訴原請求：「一、原告向被告等所承租坐落臺中市
      北區○○○段11地號土地暨其上建物即臺中市北區○○號
      ○段295、295-1及297地號全部建物之租金自99年6月起調
      整租金為每月132,000元。二、被告等應配合原告用印申
      請變更，俾前項租賃物得以符餐飲營業使用」，嗣多次變
      更為如聲明所示，核前開訴之變更，均係在訴訟之前階段
      兩造各自提出主張、整理事實之時，並不甚礙被告之防禦
      與訴訟之終結，依民事訴訟法第255條第1項第7款之規定
      ，予以准許。
  二、以下之事實為兩造所不爭，本院採為判決之基礎：
    (一)原告之配偶許志在於88年6月18日向被告張東富、張林換
      、張金鑾承租臺中市○區○○○段第11地號約1113坪土地
      ，並於該地上興建系爭建物，約定租賃期間自88年11月1
      日起至96年10月31日止，並以被告張東富為起造人。許志
      在租約屆滿後，由原告續向被告承租系爭建物，約定租賃
      期間自96年11月1日起至104年10月31日止，並於96年11月
      1 日簽定不動產租賃附強制契約書（契約內容如本院卷(一)
      第5頁以下，各期租金額如契約書第5條所載）。
    (二)原告承租系爭建物係供作「大都會KTV」，承租時即為「
      大都會KTV」之營業場所。
    (三)原告自98年5月起至98年10月，及98年11月至99年5月止，
      「大都會KTV」之租金均給付440,000元。其中98年11月之
      租金，原告延至99年7月20日以匯票寄送440,000元，惟遭
      被告拒收；99年6月租金則以匯票寄送132,000元，亦遭被
      告拒收，此後未再給付租金。
    (四)原告使用系爭建物期間，漢口路4段295號房屋因違反建築
      法第73條之規定（擅自變更原使用用途「辦公室、飲食店
      、店鋪」供作「B1類視聽歌唱」場所使用），於99年5月
      28日、6月9日各遭臺中市政府裁處罰鍰180,000元，且令
      建築物應立即停止使用、恢復原狀。
    (五)漢口路295號、295-1號房屋因前側、中庭、騎樓、屋後側
      部分有違章建築，經臺中市政府都市發展處違章建築拆除
      科於99年6月4日執行拆除。
    (六)被告於：
      99年3月2日以存證信函催告原告於3日內一次給付2個月
        租金共1,520,000元，及押租金4,500,000元，逾期依法
        終止雙方租賃契約。
      99年6月10日以存證信函（臺中淡溝671號）催告原告於
        10日內一次給付二個月租金1,520,000元、保證金4,500
        ,000元及補繳短缺之租金，逾期將依法終止租約。其內
        容如本院卷第51頁所示。
      99年6月18日以存證信函催告原告於5日內，將積欠之租
        金1,520,000元、保證金4,500,000元，及補繳短缺之租
        金，匯入指定之專案帳戶，逾期未給付租金視同違約，
        將依法終止租約，其內容如本院卷第54頁所示。
      99年7月5日以存證信函（臺中何厝816號）函告原告終
        止租約之旨，其內容如本院卷第57頁所示。
      99年7月22日以存證信函（臺中漢口路000515號）退回
        原告98年11月之租金匯票，並依租賃契約第6條之規定
        終止契約。以上意思表示均已到達原告。
    (七)、原告於：
      99年7月20日：以存證信函（臺中軍功郵局000149號）
        向被告表示已將98年11月租金匯入被告指定之帳戶；且
        99年6月間因建築物之室內隔間不符臺中市政府之規定
        ，致遭強制拆除、破壞裝璜無法營業，造成原告無法繳
        交當月租金，近期將湊足當月1/3之房屋匯入原告指定
        之帳戶。並請原告於限於函到7日內配合建築師向臺中
        市政府辦理建物及室內隔間裝修變更手續。
      99年7月26日：以存證信函（臺中文心路郵局2015號）
        寄送99年6月之租金132,000元；並表示繼續承租，不足
        部分待申請變更裝修許可，正式營業後，再補繳。
      99年8月12日：以存證信函（臺中文心路郵局2149號）
        通知原告於7日內配合依臺中市政府規定，辦理建築物
        變更。
  三、按「承租人租金支付有遲延者，出租人得定相當期限，催
      告承租人支付租金，如承租人於其期限內不為支付，出租
      人得終止契約」、「租賃物為房屋者，遲付租金之總額，
      非達二個月之租額，不得依前項之規定，終止契約。其租
      金約定於每期開始時支付者，並應於遲延給付逾二個月時
      ，始得終止契約」、「租用建築房屋之基地，遲付租金之
      總額，達二年之租額時，適用前項之規定」民法第第440
      條定有明文。本件被告於99年7月5日以遲付租金達2個月
      之租額，並遲延給付逾二個月為由終止租約，此為兩造所
      不爭。茲就爭執各點，分項說明於下：
    (一)兩造租賃契約第3條約定租金之給付方式為：「……自民
      國96年11月1日起以每一個月為壹期，於每期第壹日乙（
      原告）方應付當期分租金，乙方應於每年10月31日將當年
      份租金開具12張支票，由甲方按期提兌現金，每個月租金
      不得有拖延短欠之情事……」（本院卷(一)第42頁）。被告
      分別於99年3月2日、6月10日、及6月18日，以存證信函催
      告原告給付欠繳之租金，且自98年5月起至98年10月，及9
      8年11月至99年5月止，原告就「大都會KTV」之租金均給
      付440,000元（其中98年11月之租金，原告延至99年7月20
      日以匯票寄送440,000元，遭被告拒收；99年6月租金則以
      匯票寄送132,000元，亦遭被告拒收，自99年6月之後即未
      再給付租金），此均為兩造所不爭。
    (二)兩造訂立租賃契約時，約定之租金自96年11月1日起至99
      年10月31日止為每月760,000元（本院卷(一)第4頁租賃契約
      書），原告主張因KTV業務不振，被告主動口頭同意自98
      年5月起調降為每月440,000元一節，為被告所否認。按原
      告主張兩造確曾達成上開協議，係以：經被告同意將租
      金調降為440,000元後，被告張東富代其餘出租人所收取
      之租金額亦確為每月440,000元。兩造於98年5月起因同
      意調降租金，原告因而每月申報扣繳租金降為44,000，致
      被告張東富於99年1月間遭臺中市國稅局認定漏報租賃所
      得，要求被告說明原委，被告等遂將國稅局之核定申報書
      （本院卷(一)第167頁）交與原告，並自行擬妥證明書（如
      本院卷(一)第65頁所示），要求原告簽名後交與國稅局以免
      遭罰，即足證明兩造確於98年5月起調降租金之事實。及
      原告恐口頭協議調降租金之事再生爭執，逐於98年7月2
      8日被告張東富簽收同年8月之租金支票時，於簽收時註記
      ：「本人同意汽車旅館每月租金新台幣伍拾貳萬陸仟參佰
      元整，及KTV每月租金新台幣肆拾肆萬。直至契約到期104
      年10月31日止，不調漲租金。特立此據」（本院卷(一)第88
      頁，該執據記載立據之日期為99年7月28日，惟原告於本
      件訴訟中主張因弄混西元與民國紀元，正確之日期應為98
      年7月28日）等各節為據。查：
      被告等自98年5月之後按月計收之租金即使確為每月
        440, 000元，然承租人因故無法繳納，為維持出租與承
        租者雙方之情誼，而由出租人同意先行一部收取，事所
        常見；且因原告未繳納租金，被告張東富自99年3月2日
        起即以存證信函通知原告繳納每月760,000元之租金，
        亦有存證信函可稽（詳99年司中調字第2083號卷），被
        告等對原告緩繳租金之事，並非全無異議；自不能僅因
        原告自98年5月之後實際所繳納之租金為每月440,000元
        ，即認被告曾與原告達成每月租金調降為440,000元之
        合意。
      原告主張被告提出國稅局之申報核定書（本院卷(一)第16
        7頁）交與原告，並自行擬妥證明書（本院卷(一)第65頁
        所示），要求原告簽名後交與國稅局以免遭罰，因此即
        足證明兩造確於98年5月達成起調降租金之協議云云。
        但依卷附財政部臺灣省中區國稅局之申報核定書所載，
        該核定書核定所得之年度為97年度，亦即租賃所得發生
        之時期為97年1月1日至同年12月31日，與原告所主張兩
        造於98年5月達成調降租金之協議，本無關涉；且原告
        主張被告自行擬妥之證明書，並未經提出於財政部臺灣
        中區國稅局民權稽徵所，反而係由惠之宇有限公司於99
        年3月間，向該稽徵所申請更正臺中市○區○○路4段29
        5及297號房地租賃所得「所得人」更正事宜，辦理97、
        98年度（所得發生日期分別為97年1月1日至同年12月31
        日、98年1月1日至同年12月31日）租賃所得扣繳憑單「
        所得人」資料之更正，且僅為「所得人」之變更，租賃
        所得所得金額並未變更，此有該稽徵所函、證明書、不
        動產租賃附強制執行契約書、97、98年度綜合所得稅各
        類所得資料更正通知書在卷可稽（本院卷(一)第193頁以
        下、卷(二)第13頁以下），並經證人即為惠之宇等公司辦
        理稅務會計之林美莉證稱：「我是原告張素真公司（惠
        之宇公司、柏雅公司、許記大肥鵝公司）的外帳是我負
        責的。我是魏崇仁會計事務所記帳人員」、「有關公司
        收入、支出的工作，外帳是申報到國稅局，所以我是幫
        原告作稅務會計的事情」、「營業稅申報、營利事業所
        得稅申報，各類所得扣繳。我幫這三家公司從96年度開
        始營利事業申報、各類所得申報都由我處理的」、「因
        為出租人不一樣，所以要更正。當初我有要求出租人提
        出證明」等語在卷（卷(一)第42頁），亦足認99年3月所
        辦理之更正，僅是「所得人」之資料更正；而非「所得
        額」之更正，更正前後之租賃所得所得額未變更。再者
        ，惠之宇有限公司於99年3月向財政部臺灣省中區國稅
        局申請辦理變更時所提出之租賃契約書（卷(二)第23頁、
        卷(一)第196頁），其承租人則為惠之宇有限公司，租賃
        期間為97年10月1日至104年10月31日，租金額自97年10
        月1日起至99年10月31日止每月640,000元，租賃標的物
        為漢口路4段295號、297號全部建物，與兩造間不爭執
        之租賃契約之承租人、租賃期間、租金額、租賃標的均
        不相同；而證明書上記明房租自民國98年5月起降價，
        實際支付新台幣320,000元整（本院卷(二)第26、27 頁）
        ，亦與原告所主張兩造就系爭租賃標的自98年5月起調
        降租金為每月440,000元不符。兩造向財政部臺灣省中
        區國稅局申請辦理變更，僅是兩造間故為租稅安排之舉
        ，與原告張素真與被告間實質之租賃法律關係無涉（本
        件事實上被告張金鑾誤以租賃所得之扣繳義務人為原告
        張素真，並誤為原告張素真扣繳之租賃所得較實際收取
        之租金額高，故以原告張素真之名義撰擬證明書，惟原
        告張素真承租房屋後，係以惠之宇等公司為承租人向國
        稅局辦理扣繳租賃所得，以致於被告張金鑾撰擬之證明
        書事實上無法使用，而另由惠之宇有限公司於99年3月
        13日另行檢具證明書、契約書等向財政部臺灣省中區國
        稅局民權稽徵所辦理「所得人」之變更，扣繳之租賃所
        得金額並未變更；且財政部臺灣省中區國稅局誤以為被
        告等97年度租賃所得未達核定標準租金，故以97年度申
        報核定通知書通知被告補稅，惟嗣發現序號39、40之租
        賃所得承租單位扣繳之申報數已大於核定標準租金，故
        又將序號39、40之租賃所得更正為0元，見本院卷(二)第
        11頁財政部臺灣省中區國稅局民權稽徵所函），與是否
        於98年5月間達成調租之協議亦屬無涉。原告以被告曾
        提出財政部臺灣省中區國稅局97年度申報核定書，及被
        告張金鑾曾擬具證明書要求原告簽立，據以主張兩造間
        達成調降租金之協議，尚屬無據。
      原告主張被告張東富曾於98年7月28日簽收租金支票時
        ，註記：「本人同意汽車旅館每月租金新台幣伍拾貳萬
        陸仟參佰元整，及KTV每月租金新台幣肆拾肆萬。直至
        契約到期104年10月31日止，不調漲租金。特立此據」
        ，並提出執據一件為證（本院卷(一)第90頁、第138頁）
        ，惟且執據上「張東富」字跡之墨色與註記內容之墨色
        顯不相同，是否同時填寫，已有可疑；經將同類字跡送
        請刑事警察局鑑定結果，該執據上之字跡因字跡特徵不
        穩定且不明顯，無法證明與被告張東富之同類字跡相符
        ，此有內政部警政署刑事警察局鑑定在卷可稽（卷(二)第
        35頁），無法認為該執據係被告張東富所簽立。再者，
        該執據記載書立之日期「99年7月28日」，日期尚在被
        告等表示終止租約之後，被告張東富等既已於99年7月5
        日以欠租為由，具函向原告表示終止租約，自無可能再
        於99年7月28日以書面向原告確認降租；原告雖稱「99
        年」係西元紀元之誤，實際上之日期應為98年云云，惟
        將西元2009年誤書為民國99年，誠屬難得一見之錯誤，
        且被告張東富如確已在98年7月28 日即簽立上開執據，
        即屬以書面表示調降租金之事，且時間緊接於98年5月
        原告實際支付440,000元之時，原告當不致於起訴時仍
        主張「被告等自98年5月起主動將租金降為每月440,000
        元（口頭約定並無書面）」（見本院卷(一)第2頁起訴狀
        之記載），上開執據之記載，顯有瑕疵可指，自無法據
        為兩造已同意將租金降為440,000元之依據。
    (三)兩造訂立租賃契約時，約定之租金自96年11月1日起至99
      年10月31日止為每月760,000元，並於每月（期）第1日起
      付，已如前述，原告復未能證明兩造已合意自98年5月起
      將租金調降為440,000元，則自原告自98年5月起，累計至
      98年12月遲延給付之租金已達3,000,000元（其中98年11
      月之租金原告延至99年7月20日以匯票寄送440,000元；其
      計算式：320,000×7＝2,240,000， 2,240,000＋760,000
      ＝3,000,000），已逾兩個月之租額（1,520,000元），並
      遲延逾兩個月，從而被告於99年3月2日、6月10日、6月18
      日以存證信函定期催告原告給付積欠之租金，並於期限後
      之99年7月5日函告原告終止租約，於被告之意思表示到達
      時，兩造之租賃契約即告終止。
    (四)兩造之租賃契約既於被告99年7月5日存證信函到達時即告
      終止，則原告於契約終止後之99年8月2日依民法第227條
      之2之規定，起訴請求將租金調整為每月132,000元，即屬
      無從調整，為無理由。
    (五)至於原告請求被告張東富應配合在民國99年12月23日準備
      書狀附件之委託書（本院卷(一)第148頁）上簽名及蓋章，
      以辦理系爭建物之用途變更登記、確認辦理系爭建物用途
      變更登記期間，及被告等對原告租金債權不存在，係以：
      依民法第423條之規定，出租人應以合於所約定使用、
      收益之租賃物交付承租人，且99年1月29日被告張東富
      簽收2月份租金時，同意：「論情汽車旅館及大都會自助
      KTV（賴厝段11地號）。若因政府法規或其他因素無法
      營業，本人同意配合承租人作建物變更其他用途供營業使
      用，變更期間不收取租金及其他費用，直至營業為止」等
      情為由。惟兩造之租賃契約於99年7月5日被告函告原告終
      止租約之意思表示到達時終止，已如前述，原告當無再請
      求被告張東富辦理系爭建物「用途變更登記」之權利；兩
      造之租賃契約第5條第1項約定「本房屋係供營業使用」，
      即被告等出租人之義務，僅在提供供營業使用之房屋供原
      告使用，並非原告依約有權利將系爭房屋變更為任何一種
      型態之營業使用，原告準備書狀委託書記載：「茲委託蘇
      戊衍建築師事務所建築師……全權代表本人辦理……請領
      建築（建造、雜項、變更設計、使用、變更使用、室內裝
      修、拆除）執照一切手續事宜特立委託書如上」，授權之
      事項已非單純將系爭建物變更使用執照之使用類組，而係
      包括請領建造、雜項執照、變更設計等事宜，原告之請求
      ，依約顯然無據；又99年1月29日被告張東富簽收2月份租
      金之執據，被告張東富亦否認係其所簽；經將同類字跡送
      請刑事警察局鑑定結果，該執據上之字跡同因字跡特徵不
      穩定且不明顯，無法證明與被告張東富之同類字跡相符，
      此亦有內政部警政署刑事警察局鑑定在卷可稽（卷(二)第35
      頁），無法認為該執據係被告張東富所簽立。再者，如被
      告張東富於99年1月29日即已簽立執據同意「配合原告作
      建物變更其他用途供營業使用，變更期間不收取租金及其
      他費用，直至營業為止」，則原告於99年5月28日、99年6
      月9日因違反建築法第73條經臺中市政府裁罰並勒令停止
      使用後（卷(一)第107頁、第108頁臺中市政府函及行政裁處
      書），在系爭建物依建築法第73條第2項申請變更使用執
      照之使用類組前，原告即無給付租金之義務，反觀原告仍
      於99年7月26日以存證信函寄出440,000元之租金1/3，即
      132,0 00元，並言明「不足部分待申請變更裝修許可，正
      式營業後，再補台端」（卷(一)第19頁存證信函），亦足認
      原告所提出之99年1月29日執據，與事實顯不相符，有明
      顯之瑕疵可指，無法採為認定事實之依據。
  四、從而，原告請求被告張東富應配合在99年12月23日準備書
      狀附件之委託書上簽名及蓋章，以辦理系爭建物之用途變
      更登記、確認辦理系爭建物用途變更登記期間，被告等對
      原告租金債權不存在、辦妥系爭建物用途變更登記後，租
      金由每月440,000元調降為132,000元，均屬無據，應予駁
      回。因本案事證已臻明確，兩造其餘主張陳述及所提之證
      據，均毋庸再予審酌，附此敘明。
  五、訴訟費用計原告所繳納之第一審裁判費17,355元，由敗訴
      之原告負擔。
伍、據上論結，原告之訴為無理由，依民事訴訟法第78條，判決
    如主文。
中    華    民    國   100    年    11    月    29    日
                  民事第二庭    法  官  王  銘
以上正本係照原本作成
如不服本判決，應於判決送達後二十日內，向本院提出上訴狀。
如委任律師提起上訴者，應一併繳納上訴審裁判費。
中    華    民    國   100    年    11    月    29    日
                                書記官